臺灣新竹地方法院民事判決  
109年度訴字第958號
原      告  趙守文  

訴訟代理人  李郁奇  
被      告  楊鳳珠  

上列當事人間分配表異議之訴事件，本院於民國110年2月23日辯
論終結，判決如下：
    主      文
本院ㄧ○八年度司執字第三三三八○號強制執行事件，於民國一○九
年九月十一日所製作之分配表上，其中次序三、六所列被告之執
行費用及債權額共計新臺幣貳佰零壹萬陸仟元，均應予剔除，不
列入分配。
訴訟費用由被告負擔。
    事實及理由
壹、程序方面
    被告經合法通知，未於言詞辯論期日到場，核無民事訴訟法
    第386條各款所列之情形，爰依原告聲請，由其一造辯論而
    為判決。
貳、實體方面
一、原告主張：
　㈠原告前向鈞院民事執行處聲請對訴外人蕭鴻光名下所有、坐
    落新竹縣峨眉鄉峨眉段河背小段181、181-1、181-2、182、
    462、463地號之土地（下逕稱地號）聲請強制執行，經鈞院
    民事執行處以108年度司執字第33380號強制執行事件（下稱
    33380號執行事件）受理在案。上開土地於民國109年6月11
    日鈞院民事執行處進行第3次拍賣時，經原告當場表示願以
    該次拍賣最低價額承受上開土地，並於109年9月11日由鈞院
    民事執行處作成分配表（下稱系爭分配表），定109年11月1
    2日實行分配，原告收受分配表後因對該分配表次序3關於被
    告受分配之執行費用新臺幣（下同）16,000元及次序6被告
    第三順位抵押債權2,000,000元部分表示異議，為此爰依強
    制執行法第41條第1項規定提起本件訴訟，主張應剔除上開
    被告受分配之金額，改分配予原告及其他債權人。
　㈡訴外人蕭鴻光曾將181、181-1、181-2、182、462、463地號
    土地設定擔保本金最高限額2,000,000元之第三順位抵押權
    予被告（下稱系爭抵押權），其存續期間自84年7月25日起
    至85年7月24日止。惟系爭抵押權之存續期間已罹於85年7月
    24日許久，卻至今仍未塗銷，且被告與訴外人蕭鴻光間似無
    簽立任何借據。據此，被告既無法證明其就系爭抵押權所擔
    保之債權存在，則系爭抵押權基於抵押權之從屬性，因系爭
    抵押權所擔保之債權不存在而失所附麗，亦不存在。
　㈢退步言之，縱認系爭抵押權所擔保之債權存在，惟系爭抵押
    權之存續期間既於85年7月24日到期，其所擔保之債權之請
    求權則於100年7月23日，依民法第125條規定罹於15年時效
    ，而系爭抵押權亦於105年7月22日依民法第880條規定罹於5
    年除斥期間而消滅。據此，系爭抵押權所擔保之債權請求權
    既已罹於時效，且系爭抵押權亦因上開債權請求罹於時效後
    ，逾5年未經行使而消滅，是系爭分配表中所載之抵押權及
    其所擔保之債權應予剔除。
　㈣綜上，爰聲明：
　⒈被告於33380號執行事件之系爭分配表，所載次序3之執行費
    用16,000元、次序6之債權原本2,000,000元應予剔除並重新
    分配。
　⒉訴訟費用由被告負擔。
二、本件被告未於言詞辯論期日到場，亦未提出書狀作何聲明或
    陳述。
三、得心證之理由：
　㈠按債權人或債務人對於分配表所載各債權人之債權或分配金
    額有不同意者，應於分配期日1日前，向執行法院提出書狀
    ，聲明異議；異議未終結者，為異議之債權人或債務人，得
    向執行法院對為反對陳述之債權人或債務人提起分配表異議
    之訴，但異議人已依同一事由就有爭執之債權先行提起其他
    訴訟者，毋庸再行起訴，執行法院應依該確定判決實行分配
    ；聲明異議人未於分配期日起十日內向執行法院為前二項起
    訴之證明者，視為撤回其異議之聲明，強制執行法第39條第
    1項、第41條第1項、第3項前段分別定有明文。
　㈡經查，本院33380號執行事件經原告表示願以該次拍賣最低價
    額承受拍賣之土地後，嗣經本院民事執行處以109年6月16日
    新院平108司執文33380字第1094016006號函限期命訴外人蕭
    鴻光之全體債權人陳報債權後，於109年9月11日由本院民事
    執行處作成系爭分配表，並定於109年11月12日下午4時許實
    施分配，嗣原告於109年10月26日向本院民事庭提起本件分
    配表異議之訴，另於109年11月9日向本院民事執行處具狀就
    系爭分配表聲明異議，並提出起訴之證明等情，此有原告提
    出本院109年10月12日新院嶽108司執文字第33380號函及系
    爭分配表暨分配結果彙總表影本等為證（見本院訴字卷第15
    至29頁），復經本院依職權調取本院33380號執行事件卷宗
    核閱無訛，是原告提起本件分配表異議之訴，自與上開規定
    相符，應屬合法。
　㈢次按強制執行法第41條之分配表異議之訴屬形成之訴，訴訟
    標的為異議權，若原告係以被告聲明參與分配之債權不存在
    為異議權之理由，本質上即寓含有消極確認債權不存在訴訟
    之性質，則參與分配之債權存否乃判斷異議權有無之前提，
    亦即須先審理該債權存否後才就異議權加以判斷，於確認該
    有爭議之債權不存在後，始為剔除該債權於分配表外之形成
    判決，是依舉證責任分配法則，應由主張該債權存在之被告
    負舉證之責（最高法院101年度台上字第904號、100年度台
    上字第1834號判決可資參照）。準此，本件原告提起分配表
    異議之訴，既係主張被告與訴外人蕭鴻光間就系爭抵押權所
    擔保之債權不存在，故應將系爭分配表關於被告之執行費用
    、第3順位抵押權之優先債權及所獲分配之金額予以剔除，
    揆諸上開規定及說明，即應由被告就其對訴外人蕭鴻光享有
    之債權及原因關係存在此一積極事實，負舉證之責。
　㈣惟查，被告於本院審理時，非但未到庭，亦未提出任何書狀
    作何聲明或陳述以供本院審酌，已難作有利於被告之認定。
    且查，觀諸系爭分配表附註二既記載：「第三順位抵押權人
    楊鳳珠（即被告）設定最高限額200萬元抵押權，並陳報債
    權為200萬元，其應補繳執行費16,000元（已列入本表分配
    ）並須提出抵押權設定契約書、他項權利證明書、債權證明
    文件正本後，始可領款」等語，且被告於收受前揭本院民事
    執行處限期命陳報債權之函文後，亦僅提出民事執行案款匯
    款入帳聲請書及被告之銀行存摺封面影本到院，此亦經本院
    核閱本院33380號執行事件卷宗確認屬實。據此，至多僅能
    知悉被告向本院民事執行處陳報之債權金額為2,000,000元
    ，惟未提出任何債權證明文件，以資證明其所主張之債權金
    額屬實，故本院民事執行處始於系爭分配表註明上開「須提
    出抵押權設定契約書、他項權利證明書、債權證明文件正本
    後，始可領款」之領款條件，足認本件原告前揭主張之事實
    ，並非無稽。
　㈤又系爭抵押權前經訴外人鴻漢資產管理顧問有限公司（下稱
    鴻漢資管公司）對本件被告提起塗銷抵押權登記訴訟，雖經
    本院於107年7月27日以107年度訴字第207號判決駁回訴外人
    鴻漢資管公司之請求在案，惟稽之該案判決理由中記載：18
    1、181-1、181-2、181-3、182、462、462-1、462-4、462-
    5、463地號土地前經本院民事執行處聲請強制執行，經本院
    民事執行處以102年度司執字第14636號強制執行事件受理，
    而上開土地嗣經2次減價拍賣及公告3個月應買，均無人應買
    而強制執行程序終結。且上開土地之最低拍定價格倘若扣除
    優先債權包括系爭抵押權之債權2,000,000元及土地增值稅
    後，剩餘金額仍足以分配予其他普通債權人，是訴外人鴻漢
    資管公司提起上開塗銷抵押權登記訴訟，顯無確認利益等情
    ，此亦經本院依職權調取本院107年度訴字第207號塗銷抵押
    權登記訴訟卷宗核閱屬實。是依上開判決結果，法院雖不准
    許訴外人鴻漢資管公司塗銷系爭抵押權之登記，惟該判決理
    由係認訴外人鴻漢資管公司提起該塗銷抵押權訴訟並無確認
    利益，究非肯認系爭抵押權及其所擔保之債權存在此一事實
    ，是依上開塗銷抵押權訴訟之判決結果，亦無從據此作為有
    利於被告之認定。
　㈥再查，被告雖於前案107年度訴字第207號塗銷抵押權登記事
    件言詞辯論期日陳述：總共借款2,000,000元予訴外人蕭鴻
    光等語，惟仍無法提出借據或金流明細等債權文件以資佐證
    ，其與訴外人蕭鴻光間是否確有系爭抵押權所擔保之2,000,
    000元債權存在，已非無疑，況系爭抵押權之權利存續期間
    自84年7月25日起至85年7月24日止，此有土地登記第一類謄
    本在卷供參（見本院訴字卷第31至63頁），被告既於前案陳
    明系爭抵押權所擔保之債權為2,000,000元，於系爭抵押權
    存續期間屆至即可行使抵押權，聲請拍賣抵押物受償之，惟
    被告均捨此而不為，僅於其他債權人聲請強制執行時陳報債
    權並聲明參與分配，且未提出任何債權證明文件，再再均啟
    人疑竇而難以信採，益徵原告主張被告對於訴外人蕭鴻光並
    無系爭抵押權所擔保之債權存在乙情，堪信為真實。
　㈦末按抵押權為從物權，從屬於所擔保之債權，若所擔保之債
    權不存在，基於抵押權從屬性原則，抵押權亦隨之不存在。
    查被告就系爭抵押權所擔保之債權及原因關係存在此一積極
    事實，既未到庭為任何主張、陳述，復未提出相關證明文件
    ，負舉證責任，且依本院107年度訴字第207號塗銷抵押權登
    記訴訟之判決結果，亦無從為有利於被告之認定，自難認定
    系爭抵押權所擔保之債權存在，是系爭抵押權所擔保之債權
    既不存在，揆之上開說明，基於抵押權從屬性原則，系爭抵
    押權亦隨之不存在。
　㈧至原告另主張系爭抵押權所擔保之債權請求權已罹於15年請
    求權時效，且系爭抵押權業已經過5年除斥期間而消滅等情
    ，既經本院認定系爭抵押權及其所擔保之債權均不存在，即
    無再行調查及論述之必要，併此敘明。
四、綜上所述，被告既未能提出任何有利於己之立證方法，以證
    明其對於訴外人蕭鴻光確有系爭抵押權所擔保之2,000,000
    元借款債權存在等情，業如前述。從而，原告依強制執行法
    第41條第1項規定，提起本件分配表異議之訴，請求將系爭
    分配表中被告應受分配部分即所列次序3之執行費用16,000
    元、次序6之第三順位抵押權之優先債權2,000,000元，均應
    予剔除，不得列入分配，為有理由，應予准許。
五、本件事證已臻明確，兩造其餘攻擊、防禦方法及證據，核與
    判決之結果不生影響，爰不一一論列。
六、據上論結，本件原告之訴為有理由，依民事訴訟法第385條
    第1項前段、第78條，判決如主文。
中　　華　　民　　國　　110 　年　　3 　　月　　9 　　日
                  民事第一庭    法  官　蔡欣怡
以上正本係照原本作成。
如對本判決上訴，須於判決送達後20日內向本院提出上訴狀。如
委任律師提起上訴者，應一併繳納上訴審裁判費。
中　　華　　民　　國　　110 　年　　3 　　月　　9 　　日
                                書記官  謝國聖